臺灣高等法院民事判決　　　　　　　　 92年度重上字第262號
上　訴　人　丁○○
　　　　　　戊○○
　　　　　　甲○○
　　　　　　丙○○
　　　　　　乙○○
　　　　　　庚○○
　　　　　　己○○
上　二　人
訴訟代理人　范世明
上七人共同
訴訟代理人　林德川律師
被上訴人　　王建哲即博仁綜合醫院
　　　　　　辛○○
共　　　同
訴訟代理人　梁　治律師
上列當事人間請求損害賠償事件，上訴人對於中華民國92年4 月
15日臺灣臺北地方法院90年度重訴字第2740號第一審判決提起上
訴，本院於94年4月26日言詞辯論終結，判決如下：
    主  文
上訴駁回。
第二審訴訟費用由上訴人負擔。
    事  實
一、上訴人主張：被害人范淑蓮於民國（下同）88年9月8日因胃
    疾赴博仁綜合醫院（下稱博仁醫院）就醫，經醫師診斷為消
    化性潰瘍，醫囑住院至同年10月4日，同年10月22日至 28日
    ，又因胃疾住院，該院仍診斷為消化性潰瘍；同年12月1 日
    復因胃疾，至彰化基督教醫院住院治療，經診斷為晚期胃癌
    ，延至同年12月8日不治。范淑蓮先後2次住進博仁醫院，並
    於出院後多次由博仁醫院院長即被上訴人王建哲、醫師即被
    上訴人辛○○負責診斷，然均未盡業務上之注意義務，疏未
    及時發現范淑蓮罹患胃癌，迨赴彰化基督教醫院就醫時，已
    係胃癌末期，致范淑蓮因延誤救治而死亡，被上訴人應有過
    失。上訴人庚○○、己○○為范淑蓮之父母，上訴人丙○○
    為其夫，上訴人甲○○、丁○○、戊○○及乙○○分別為其
    子女，上訴人因被上訴人之過失行為，致受有損害等情，爰
    依民法第184條第1項、第188條第1項、第192條及第194條之
    規定，求為命被上訴人應連帶賠償上訴人庚○○新台幣（下
    同）1,644,036元（扶養費644，036元、精神慰撫金1,00,00
    00元）；上訴人己○○1,690,488元（扶養費690,488元、精
    神慰撫金1,000,000元）；上訴人丙○○1,210,471元（扶養
    費210,471元，精神慰撫金1,000,000元）；上訴人甲○○1,
    000,000元（精神慰撫金）；丁○○1,036,000元（扶養費36
    ,000 元，精神慰撫金1,000,000元）；戊○○1,072,000 元
    （扶養費72,000元，精神慰撫金1,000,000元）；乙○○1,2
    92,810元（扶養費292,810元，精神慰撫金1,000,000元），
    及均自起訴狀繕本送達翌日起，至清償日止，按年息5%計算
    利息之判決（原審為上訴人敗訴之判決，上訴人聲明不服）
    。並上訴聲明：(一)被上訴人應連帶給付上訴人庚○○1,644,
    036元；上訴人己○○1,690,488元；上訴人丙○○1,210,47
    1元；上訴人甲○○1,000,000元；丁○○1,036,000元；戊
    ○○1,072,000元；乙○○1,292,810元，及均自起訴狀繕本
    請准宣告假執行。
二、被上訴人則以：本件經送請行政院衛生署醫事審議委員會二
    次鑑定，及依彰化基督教醫院覆函意旨，均認被上訴人對范
    淑蓮之醫療行為並無過失，且上訴人庚○○告訴被上訴人業
    務過失致死案件，亦經台灣台北地方法院檢察署 (下稱台北
    地檢) 分別以90年偵字第702號、92年偵續字第660號、92偵
    續一字第139號為不起訴處分。又被上訴人辛○○替范淑蓮
    診治時，懷疑其罹患胃癌，於88年9月14日為其作切片，並
    將切片送往臺北醫學院附設醫院（下稱北醫）作病理組織檢
    查，經該院檢查結果認定患者范淑蓮罹患胃潰瘍，並無發現
    胃癌情事，嗣范淑蓮又拒絕被上訴人胃鏡檢查之建議，而「
    台北醫學院附設醫院病理組織檢查報告單」經向北醫查明結
    果，確屬真正等語資為抗辯。並答辯聲明：上訴駁回。
三、經查，范淑蓮於88年9月8日因胃疾赴博仁醫院就醫，經醫師
    診斷為「胃潰瘍合併上腸胃出血」，醫囑住院至同年10 月4
    日，同年10月22日至28日又因「胃潰瘍、骨盆腔合併腹膜炎
    」住院，同年12月1 日復因胃疾，轉至彰化基督教醫院住院
    治療，經診斷為「晚期胃癌合併癌症腹膜炎及肝轉移」，於
    88年12月1日住院，同年12月8日不治死亡，死亡原因為：「
    頑固性大量胃出血、晚期胃癌併腹膜轉移、肝轉移」。又王
    建哲為博仁醫院負責人，辛○○為該院僱用之醫師；上訴人
    庚○○、己○○係被害人范淑蓮之父母，上訴人丙○○為其
    夫，上訴人甲○○、丁○○、戊○○及乙○○為其子女等事
    實，為兩造所不爭執（見原審卷100頁），並有
    博仁綜合醫院88年10月4日及同年月28日診斷證明書、彰化
    基督教醫院88年12月10日診斷書、88年12月10日死亡證明書
    影本在卷可稽 (見原審卷13－20頁），堪認為真實。
四、茲本件應審究者為，被上訴人就范淑蓮之死亡，應否負過失
    之責？查：
  (一)按當事人主張有利於己之事實者，就其事實有舉證之責任，
    民事訴訟法第二百七十七條前段定有明文。又民事訴訟如係
    由原告主張權利者，應先由原告負舉證之責，若原告先不能
    舉證，以證實自已主張之事實為真實，則被告就其抗辯事實
    即令不能舉證，或其所舉證據尚有疵累，亦應駁回原告之請
    求（最高法院17年上字第917號判例意旨參照）。
  (二)上訴人主張被上訴人於診治范淑蓮胃疾期間，未盡其注意義
    務，致未及時發現范淑蓮已患有胃癌，自有過失等情，固據
    提出診斷證明書、死亡證明書及藥品袋封面等件影本為證，
    並否認醫囑單、病歷資料及北醫之病理組織檢查報告單之真
    正。惟查，上開診斷證明書、診斷書、死亡證明書及藥品袋
    封面等書證，無法證明被上訴人診治范淑蓮之過程有何過失
    行為，另上訴人雖否認行政院衛生署鑑定書、臨時醫囑單、
    病歷資料及北醫病理組織檢查報告單之真正，然未提出何積
    極證據以實其說，空言主張，自不足採。
  (三)臺北地檢將范淑蓮在博仁醫院就醫之病歷及有關卷證資料送
    請行政院衛生署醫事審議委員會鑑定2次，第1次鑑定鑑定意
    見為：「一胃癌的發現以內視鏡加上切片檢查最為清楚（診
    斷率86.2%~95.6%），病患於88年9月11日至博仁綜合醫院接
    受胃鏡檢查時，醫師已懷疑其胃潰瘍為惡性潰瘍的可能性，
    但病理報告切片，並未顯示有惡性組織。在年輕性的胃癌病
    例中，其癌細胞往往是未分化的，而且往黏膜下層浸潤，因
    此，一次的切片未必採到癌細胞。二依據病歷記載，醫師於
    88年9月11日之胃鏡報告及88年10月4日之出院病歷摘要，均
    提及懷疑病患惡性潰瘍的可能性，醫師已告知病患有胃癌的
    可能性，如是，醫師已盡告知之責」；第2次鑑定書亦記載
    ：「一病理切片檢查才是確定胃癌的唯一方法。．．．四博
    仁醫院辛○○及王建哲醫師可以依上消化道內視鏡檢查懷疑
    病患有胃癌，但如要確定胃癌，則需靠切片的病理診斷。五
    胃癌的檢查以上消化道內視鏡為最優先之選擇，如果有懷疑
    的病灶，則必需作切片檢查，這一點，陳、王二位醫師已完
    成檢查。．．．二位醫師僅能從胃鏡檢查資料中懷疑胃癌的
    可能，而在切片報告無法確定胃癌時，醫師也無法確定患者
    是否罹患胃癌。且經常不敢負於病理切片未證實下做手術之
    責。七依病歷紀錄，病患於88年10月25日拒絕再次接受胃鏡
    檢查。八博仁醫院88年9月11日胃鏡檢查即懷疑病患有惡性
    腫瘤，雖未能自胃鏡檢查中診斷出胃癌，若能給予病患作超
    音波或電腦斷層攝影等檢查，或許可以較早發現病情，但41
    天後，曾勸導病患再次接受胃鏡檢查，醫師們已盡到醫療責
    任，並無延誤病情」等情，有該鑑定委員會第89 055號、
    90355號鑑定書在卷可按（見原審卷120頁），均認范淑蓮之
    死亡與被上訴人之醫療行為無相當因果關係。另原審亦函詢
    彰化基督教醫院「(一)本件患者於88年12月1日在貴院住院就
    診，依據入院初診當時所見病理情況，能否客觀推估病灶形
    成之合理時間？(二)如依一般醫事常規實施診查，倘無人為疏
    失，依該患者所罹骨癌症候，在病發前3個月左右，有無診
    斷為消化性潰瘍或其他類似疾病之合理可能？」見原審卷
    122頁，經該院郭集慶醫師覆函稱：「(一)本案患者於88年11
    月11日，經胃鏡切片診斷有分化差（指惡性度高）的胃癌，
    病理結果出來胃鏡的診斷仍然無法肯定是胃癌。在本院的觀
    察亦是如此。因胃癌之表現大多是胃潰瘍的樣子，與一般良
    性胃潰瘍有時不容易區分。故臨床上，常要密切追蹤及多次
    切片。．．。(二)有」，有該院92年1月17日彰基病歷字第
    9201046號函附卷可稽（見原審卷125頁），足見被上訴人就
    范淑蓮之死亡，並無何過失可言，故上訴人主張被上訴人就
    本件醫療行為有疏失云云，即不足採。
五、上訴人雖主張：被上訴人陳稱曾為范淑蓮實施胃鏡檢查，惟
    無法提出胃鏡檢查之造影片，且其於被訴業務過失致死案件
    中，先稱實施胃鏡檢查時，只有照看，無造影片，嗣則改稱
    係採錄影方式處理，而影帶僅保存一年，故無法提供胃鏡造
    影片，可證被上訴人並未對范淑蓮實施胃鏡檢查云云。查，
    北醫於88年9月15日收受博仁醫院專人送達范淑蓮之病理組
    織檢查委託單及固定於福馬林之檢體標本（經北醫病理科編
    為病理號碼TWCH00-00000號），復由時任北醫病理科專任主
    治醫師蘇順景、病理科住院醫師羅承裕，於同年月17日出具
    病理組織檢查報告單，又范淑蓮之檢體標本及正式病理報告
    均由博仁醫院派遣專人收送，並無收文文號及發文登記簿，
    且該病理組織檢查報告單與原件同，簽名者為蘇順景醫師等
    情，有北醫92年1月17日校附醫歷字第0706號函、同年11 月
    27日校附醫人字第0470號函檢附病理組織檢查委託單、病理
    組織檢查報告單在卷可按（見原審卷114頁、本院1卷103─
    113頁）卷，並有該院92年2月26日校附歷醫字第0838號、93
    年3月1日校附歷醫字第0717號函附台北地檢92年度偵續字第
    11號卷第25頁、93年度偵續一字第139卷可參（見本院2 卷
    31頁92年偵續一字第139號不起訴處分書），衡情被上訴人
    若未對范淑蓮實施胃鏡檢查，何來病理切片之檢體標本送驗
    ？況博仁醫院於執行胃鏡檢查時，採錄影方式處理，且影帶
    僅保存1年，故無法提供范淑蓮於88年8月20日及9月8日，在
    該院接受胃鏡檢查之造影片乙節，復有博仁醫院93年3月8日
    博總字第93030801號函在前開偵查卷可按（見本院2卷31頁
    92年偵續一字第139號不起訴處分書）。是難以被上訴人無
    法提出范淑蓮胃鏡檢查之造影片，據以認定被上訴人未對吳
    范淑蓮實施胃鏡檢查。上訴人上開所稱，即不足採。
六、上訴人又稱：北醫係知名之教學醫院，業務量繁多，應有完
    善之收發文制度，竟謂收受博仁醫院專人送來之范淑蓮檢體
    標本，無發文文號，又北醫既有點交檢體，檢體之大小及數
    量，必記載明確，然北醫函附之組織檢查委託單竟未記載收
    受之病理組織件數，均與常規有違，足見病理檢查委託單係
    北醫事後制作；再被上訴人又未提出范淑蓮或其家屬支付病
    理切片檢驗費用之憑證，亦證博仁醫院未將切片送請北醫檢
    查云云，但為被上訴人所否認，而上訴人就此又無法舉證以
    實其說 (不能積極證明北醫之函文內容係屬虛偽不實，或有
    任何錯誤之處)。且與上開理由五所述不符，上訴人空言所
    稱，委無足採。
七、上訴人另稱：博仁醫院於88年9 月間登記執業迄今之醫事檢
    驗師計4 名，則其自為切片自為檢驗即可，毋須送至北醫檢
    驗，故被上訴人並未將范淑蓮之切片送請北醫院檢驗云云。
    查，博仁醫院現有登記醫事檢驗師計17名，其中於88年9月
    間登記執業迄今之醫事檢驗師計4名，固有台北市政府衛生
    局92年11月24日北市衛三字第09237659100號函在卷可憑（
    見本院1卷102頁），惟經本院函詢臺北市立陽明醫院（下稱
    陽明醫院）及行政院國軍退除役官兵輔導委員會臺北榮民總
    醫院（下稱榮民總醫院）一般病理切片之檢驗程序及檢驗人
    員是否需具備醫檢師資格等事項，經上開醫院分別函覆：「
    二切片的標本由各臨床科（如外科婦產科等）送至病理科編
    號後，由病理醫師將標本初步判斷，並做成可切片蠟塊，經
    機器16小時脫水，第2 天由醫事檢驗師切成薄片，染色等程
    序後，交病理醫師作正確診斷，並做出報告發給各臨床醫師
    。三、初步切標本，診斷，作成報告由病理專科醫師處理，
    染色等由醫事檢驗師為之」；「(一)一般病理切片的檢驗程序
    ，需經檢體簽收、眼觀檢查、選取組織塊、組織脫水、包埋
    、切片、染色、封片等步驟，再交由負責之病理醫師做鏡檢
    與最後之病理診斷。在上述過程中，除眼觀檢查與鏡檢及診
    斷係由病理醫師為之外，其餘步驟係由檢驗技術人員完成。
    (二)醫檢師法並未將病理切片工作列為需由醫檢師所執行之業
    務項目。(三)依本院病理部門之標準作業程序，切片技術人員
    需協助病理醫師做眼觀檢查，並將所見記錄於病理申請單上
    ，此記錄為其後主治之病理醫師做病理診斷與報告之重要參
    考資料」等情，有陽明醫院93年1 月13日北市陽醫解剖字第
    09260970000號函及榮民總醫院92年11月25日北總理字第09
    20013087號函在卷可稽（見本院1卷118、101頁），足證一
    般病理切片之檢驗程序，須由病理醫師為診斷。又北醫病理
    科於82年起接受博仁醫院委託，代檢病理檢查，直至89年4
    月博仁醫院設立病理科為止，每年代檢的組織檢體數目不同
    ，85年至88年間每年平均約1200件等情，有北醫92年11月27
    日校附醫人字第0470號函可按（見本院1卷103頁）。是博仁
    醫院於88年9月間雖有醫事檢驗師4名，然因尚未成立病理科
    ，無病理醫師，自無從自為切片自為檢查，故上訴人陳稱博
    仁醫院於88年9月間既有醫事檢驗師，即無再送請北醫檢驗
    之可能云云置辯，亦不足採。
八、上訴人再主張：北醫之病理組織檢查報告單記載收到日期為
    88年9月15日，報告日期88年9月17日，而該報告單上記載之
    蘇順景於88年間係在台北醫學院任職，並非該醫學院附設之
    醫院，羅承裕則係於88年10月間始取得醫師證書，同年11月
    3日取得執業執照，自不可能於88年9月間在北醫任職住院醫
    師，是蘇順景及羅承裕於88年9 月間既未在北醫任職，足認
    卷附病理組織檢查報告單係偽造云云。查，TMCH99- 7688病
    理組織檢查報告單，確係北醫所出具，且與檔案原始資料內
    容相符，有北醫92年1 月17日校附醫歷字第0706號函可憑（
    見原審卷114 頁），而蘇順景、羅承裕於開立系爭「病理組
    織檢查報告單」時，確為該院之病理科主治醫師及住院醫師
    ，有記載「說明：一查蘇順景、羅承裕二人任本院之資料如
    左：(一)是否為本院人員（職稱）：蘇順景─病理科兼任主治
    醫師，於92年7 月28日核准支援報備；羅承裕─病理科住院
    醫師。(二)88年是否具醫事檢驗師之資格：蘇順景─具解剖病
    理專科醫師證書，而非醫事檢驗師；羅承裕─具醫師證書，
    而非醫事檢驗師。二蘇順景醫師當時是本校病理學科副教授
    及附設醫院病理科主治醫師，羅承裕醫師當時是本院病理科
    第1 年住院醫師無誤。蘇順景醫師具解剖病理專科醫師證書
    （病解專醫字第00057號），羅承裕醫師具有醫師證書（醫
    字第031043號）」之北醫92年11月27日校附醫人字第0470號
    函檢附蘇順景病理科專科醫師證書、羅承裕醫師證書可參（
    見本院1卷103、106、107頁），又蘇順景、羅承裕於88年間
    確任職於北醫，並領有薪資所得乙節，亦有財政部台北市國
    稅局信義稽徵所93年9月9日財北國稅信義綜二字第09300094
    93號函檢附羅承裕88年度綜合所得稅結算申報書、財政部台
    北市國稅局94年1月7日財北國稅松山綜所字第0940000213號
    函檢附蘇順景88年度綜合所得稅各類所得資料清單在卷可稽
    （見本院1卷161─163、195─197頁）。又蘇順景於84年3月
    1日至89年2月1日；羅承裕於88年8月9日至92年2月1日，均
    於北醫投保，有北醫92年11月27日校附醫人字第0470號函及
    中央健康保險局93年2月25日健保承字0930002468號函在上
    開93年偵續一字第139號卷可稽（見本院2卷31頁），是蘇順
    景、羅承裕出具系爭病理組織檢查報告單時，確係任職於北
    醫。再蘇順景自80年8月1日至89年2月29日任北醫病理科專
    任主治醫師、羅承裕自88年8月9日至93年1月31日任北醫病
    理科住院醫師，均為北醫之醫師乙節，復有臺北醫學院93
    年6月7日校附醫人字第1053號函附同上偵查卷可佐，是系爭
    病理組織檢查報告單之真正，要屬無疑。至羅承裕之醫師證
    書雖係88年10月11日核發，惟於該證書左上角註明「自同年
    9月14日起即生效」等字句，有北醫上開函所行政院衛生署
    醫字第031043號醫師證書可憑（見本院1卷107），故88年9
    月15日北醫收受系爭檢體時，羅承裕已具有醫師資格，上訴
    人指稱羅承裕不可能於88年9月間在北醫任職住院醫師，尚
    不足採。至上訴人雖另提出羅承裕於88年9月6日出具之北醫
    病理組織檢查報告單，主張羅承裕於當時尚未取得醫師證書
    ，何能出具病理組織檢查報告單，足證該病理組織檢查報告
    單與系爭病理組織檢查報告單均係事後偽造云云。但查，該
    病理組織檢查報告單之病患並非范淑蓮，而系爭病理組織檢
    查報告單確屬真正，已如前述，從而，上訴人上開所稱，均
    不足採。
九、上訴人又主張：醫囑單及病歷係偽造云云。查，被上訴人辛
　  ○○雖於前揭范淑蓮第一次入院治療時因胃鏡診療懷疑其患
    有胃癌，但因病理切片檢查未發現有惡性腫瘤細胞，已如前
    述，88年10月22日范淑蓮再度因急性腹痛入院治療，經時為
    博仁醫院外科主治醫師即訴外人白信德建議其再次接受胃鏡
    切片檢查，但為其所拒絕，白信德乃交代在場之住院醫師蔡
    明福記載於病歷，蔡明福再指示亦在場之助理杜天福記錄病
    歷，業據白信德、蔡明福、杜天福在上開刑事案件中陳述綦
    詳，且有同年月25日之病歷紀錄在卷可參，是該病歷既在白
　　信德授權下由助理代寫，白信德並於病歷上核章以示負責，
    自屬真正。上訴人空言主張該病歷及醫囑單係屬偽造云云，
    尚不足採。
十、綜上所述，上訴人主張被上訴人應就范淑蓮之死亡負連帶賠
    償之責，並不足採。從而，上訴人依民法第184條第1項、第
    188條第1項、第192條及第194條，請求被上訴人應連帶給付
    上訴人庚○○1,644,036元、己○○1,690,488元、丙○○1,
    210,471元、甲○○1,000,000元、丁○○1,036,000元；戊
    ○○1,072,000元、乙○○1,292,810元，及均自起訴狀繕本
    應准許。其假執行之聲請亦失所附麗，應併予駁回。原審為
    上訴人敗訴之判決，及駁回其假執行之聲請，並無不合。上
    訴意旨指摘原判決不當，求予廢棄改判，為無理由，應予駁
    回。
十一、本件事證已臻明確，兩造其餘攻擊防禦、方法及提出未援用
    之證據，經斟酌後認不影響判決基礎，無逐一論述之必要，
    併此敘明。
十二、據上論結，本件上訴為無理由，依民事訴訟法第449條第1項
    、第78條，判決如主文。
中　　華　　民　　國　　94　　年　　5　　月　　10　　日
　　　　　　　　　民事第四庭審判長法　官  張劍男
　　　　　　　　　　　　　        法　官  彭昭芬
　　　　　　　　　　　　　        法　官  蔡芳齡
正本係照原本作成。
如不服本判決，應於收受送達後20日內向本院提出上訴書狀，其
未表明上訴理由者，應於提出上訴後20日內向本院補提理由書狀
（均須按他造當事人之人數附繕本）上訴時應提出委任律師或具
有律師資格之人之委任狀；委任有律師資格者，另應附具律師資
格證書及釋明委任人與受任人有民事訴訟法第466條之一第一項
但書或第二項（詳附註）所定關係之釋明文書影本。
中　　華　　民　　國　　94　　年　　5 　　月　　13　　日
　　　　　　　　　　　　　　  　　書記官  蔡錦輝
附註：
民事訴訟法第四百六十六條之一（第一項、第二項）：
對於第二審判決上訴，上訴人應委任律師為訴訟代理人。但上訴
人或其他法定代理人具有律師資格者，不在此限。
上訴人之配偶、三親等內之血親、二親等內之姻親，或上訴人為
法人、中央或地方機關時，其所屬專任人員具有律師資格並經法
院認為適當者，亦得為第三審訴訟代理人。
